---
title: "LAB 27 (MD)"
author: "Ingrid Villarreal V"
date: "2025-10-07"
output: html_document
---
Tidy data (datos ordenados) 1 

Cargar paquete tidyverse
```{r}
library(tidyverse)
```

Cargar paquete de datos
```{r}
library(datos)
```

Tabla 1 hasta tabla 4b
Ver datos como tibble 
```{r}
datos :: tabla1
datos :: tabla2
datos :: tabla3
datos :: tabla4a
datos :: tabla4b
```

Ver datos como dataframe
```{r}
df1 <- data_frame(tabla1)
df2 <- data_frame(tabla2)
df3 <- data_frame(tabla3)
df4a <- data_frame(tabla4a)
df4b <- data_frame(tabla4b)
```

Exportar los dataframes originales
```{r}
write.csv(df1, file = "df1.csv")
```

Ordenar datos con la tabla4a (PIVOTAR)
```{r}
t4a_PIVOTANTE = tabla4a %>% 
  pivot_longer(cols = c(`1999`, `2000`), names_to = "anio", values_to = "casos")
```

Exportar resultado: tabla ordenada
```{r}
write.csv(t4a_PIVOTANTE, file = "t4a_PIVOTANTE.csv")
```

PARTE 2: Tidy data 

EJERCICIO 2: PIVOTAR Y UNIR TABLAS
PARTE 2
Ver tabla4b

1. Pivotar tabla 4b "A LO LARGO"
```{r}
t4b_PIVOTANTE = tabla4b %>%
  pivot_longer(cols = c(`1999`, `2000`), names_to = "anio", values_to = "poblacion")
```

Unir tablas ordenadas
```{r}
union_t4 = left_join(t4a_PIVOTANTE , t4b_PIVOTANTE)
```

Exportar resultado: tabla4a + tabla4b (ordenada)
```{r}
write.csv(union_t4, file = "union_t4.csv")
```

EJERCICIO 3: DATOS ANCHOS CON TABLA 2
1. Pivotar tabla 2 "A LO ANCHO"

VER TABLA 2

Ordenar datos con la tabla 2 (PIVOTAR a lo ANCHO)
```{r}
t2_ancha = tabla2 %>% 
  pivot_wider(names_from = tipo , values_from = cuenta)
```

Exportar resultado: tabla ordenada
```{r}
write.csv(t2_ancha, file = "t2_ancha.csv")
```

PARTE 3:  Tidy data

La tabla3, que tiene un problema diferente:
Tenemos una columna (tasa) que contiene dos variables (casos y poblacion).

VER TABLA 3
Separación 1
Separar casos y población por default
```{r}
SEPARADO_1 = tabla3 %>% 
  separate(tasa, into = c("casos" , "poblacion"))
```

separación 2
Separar casos y población por caracter "/" "*" "-"
```{r}
SEPARADO_2 = tabla3 %>% 
  separate(tasa, into = c("casos" , "poblacion") , sep = "/")
```

separación 3
Separar siglo y año de la columna "anio" 
```{r}
SEPARADO_3 = tabla3 %>% 
  separate(anio, into = c("siglo" , "anio") , sep = 2)
```

AHORA VAMOS A UNIR LA TABLA GENERADA ANTERIORMENTE
VER TABLA "SEPARADO 3"

Podemos usar unite() para unir las columnas siglo y anio creadas en el ejemplo anterior
```{r}
UNION_1 = SEPARADO_3 %>% 
  unite(nueva, siglo, anio)
```

En este caso también necesitamos el argumento sep. Por defecto,
Pondrá un guión bajo (_) entre los valores de las distintas columnas. Si no queremos ningún separador usamos ""
```{r}
UNION_2 = SEPARADO_3 %>% 
  unite(nueva, siglo, anio, sep = "")
```

